【裁判字號】    97,台上,1209
【裁判日期】    970612
【裁判案由】    損害賠償
【裁判全文】
最高法院民事判決            九十七年度台上字第一二○九號
上  訴  人  甲 ○ ○
            乙 ○ ○
            丙 ○ ○
            丁 ○ ○
            戊 ○ ○
            己 ○ ○
            庚 ○ ○
            辛 ○ ○
            壬 ○ ○
            癸 ○ ○
            子 ○ ○
共      同
訴訟代理人  黃 仕 翰律師
            吳 鴻 奎律師
被 上訴 人  宗德興業股份有限公司
法定代理人  Ｂ ○ ○
被 上訴 人  瑞彬實業有限公司
兼上列一人
法定代理人  亥 ○ ○
被 上訴 人  宗玄興業有限公司
兼上列一人
法定代理人  天 ○ ○
被 上訴 人  惠年興業有限公司
兼上列一人
法定代理人  地 ○ ○
被 上訴 人  龍彬生化科技有限公司
兼上列一人
法定代理人  宇○○○
被 上訴 人  辰 ○ ○
            巳 ○ ○
            午 ○ ○
            未 ○ ○
            申 ○ ○
            酉 ○ ○
            戌 ○ ○
            丑 ○ ○
            皇品企業股份有限公司
兼上列一人
法定代理人  玄 ○ ○
被 上訴 人  南寶山開發建設股份有限公司
兼上列一人
法定代理人  宙 ○ ○
被 上訴 人  卯 ○ ○
            榮徠股份有限公司
兼上列一人
法定代理人  黃 ○ ○
被 上訴 人  寅 ○ ○
            泛太平洋國際假期股份有限公司
兼上列一人
法定代理人  Ａ ○ ○
被 上訴 人  李 欣 孺（即李秀年）
上列當事人間請求損害賠償事件，上訴人對於中華民國九十六年
十二月二十六日台灣高等法院台中分院第二審判決（九十五年度
重上字第四一號），提起上訴，本院判決如下：
    主  文
原判決關於駁回上訴人之訴及上訴，及該訴訟費用部分廢棄，發
回台灣高等法院台中分院。
    理  由
本件上訴人主張：被上訴人亥○○為被上訴人宗德興業股份有限
公司（下稱宗德公司）、瑞彬實業有限公司（下稱瑞彬公司）之
前任或現任負責人，洪翊芳（原名洪于雯，已死亡，由被上訴人
寅○○承受訴訟）為被上訴人宗德公司前任負責人，被上訴人宇
○○○為被上訴人龍彬生化科技有限公司（下稱龍彬公司）之負
責人，被上訴人宙○○為被上訴人南寶山開發建設股份有限公司
（下稱南寶山公司）負責人，被上訴人天○○為上訴人宗玄興業
有限公司（下稱宗玄公司）負責人，被上訴人地○○為被上訴人
惠年興業有限公司（下稱惠年公司）之負責人，被上訴人黃○○
則為被上訴人榮徠股份有限公司（下稱榮徠公司）負責人，並兼
被上訴人泛太平洋國際假期股份有限公司（下稱泛太平洋公司）
之董事，被上訴人Ａ○○為被上訴人泛太平洋公司負責人，被上
訴人玄○○為被上訴人皇品企業股份有限公司（下稱皇品公司）
之負責人，上述公司均為關係企業，被上訴人戌○○為宗德集團
之總裁。被上訴人宗德公司、宗玄公司、惠年公司、瑞彬公司、
龍彬公司、皇品公司、南寶山公司、榮徠公司、泛太平洋公司均
屬於宗德集團，從事經銷「一世情人」結婚套裝、「南寶寺逍遙
世界金寶塔」之塔位永久使用權狀及「全球會籍」旅遊卡之業務
，其中關於「一世情人」結婚套裝部分，均係以被上訴人宗德公
司為簽約者，被上訴人南寶山公司則為「南寶寺逍遙世界金寶塔
」之塔位永久使用權狀之發行人，被上訴人皇品公司則自承與南
寶山公司係關係企業，被上訴人宗德公司、宗玄公司、惠年公司
則為招攬業務之公司，而被上訴人榮徠公司、瑞彬公司、龍彬公
司則為販賣塔位永久使用權狀之開立發票單位，「全球會籍」旅
遊卡則係被上訴人泛太平洋公司銷售之產品，被上訴人卯○○、
辰○○、巳○○、丑○○、午○○、未○○、酉○○、李秀年等
人則為被上訴人公司等所聘請之業務員。被上訴人為銷售「一世
情人」、「南寶寺逍遙世界金寶塔」、「全球會籍」旅遊卡等產
品，訓練被上訴人卯○○等業務員，並指派前往婚友社找尋詐騙
對象，而分別與伊保持良好關係，不久後即以各種方式將伊誘至
業務員所服務之公司，而以有業績壓力、家境困難等為由博取同
情，使伊陷於錯誤，以刷卡、貸款等方式購買「一世情人」之套
裝產品，其後被上訴人卯○○等業務員再以感謝函寄予伊，使伊
誤以為各該業務員是真心交往，事後再以各種藉口，誘使伊陷於
錯誤，再以貸款方式購買被上訴人南寶山公司「南寶寺逍遙世界
金寶塔」之塔位永久使用權狀及「全球會籍」旅遊卡等產品，俟
伊無力負擔時，隨即冷漠以對，進而置之不理。伊受有第一審附
表（下稱附表）所示之損害等情，爰依民法第一百八十四條規定
，求為命被上訴人連帶負損害賠償責任，並加計法定遲延利息之
判決（第一審判決被上訴人宗玄公司、丑○○應連帶給付上訴人
甲○○六十一萬七千元本息，被上訴人宗德公司與第一審共同共
被告林淑娟應連帶給付上訴人乙○○五十六萬七千元本息，被上
訴人宗玄公司、巳○○應連帶給付上訴人丙○○八十四萬七千元
本息，被上訴人宗玄公司、卯○○應連帶給付上訴人丁○○六十
三萬元本息，被上訴人宗玄公司、丑○○應連帶給付上訴人戊○
○六十九萬七千元本息，被上訴人惠年公司、辰○○應連帶給付
上訴人己○○一十二萬二千元本息，被上訴人宗玄公司、午○○
應連帶給付上訴人庚○○四十四萬二千元本息，被上訴人瑞彬公
司、未○○應連帶給付上訴人辛○○一十一萬六千元本息，被上
訴人宗玄公司、申○○應連帶給付上訴人壬○○八十萬四千元本
息，被上訴人宗玄公司、酉○○應連帶給付上訴人癸○○九十一
萬六千二百五十元本息，被上訴人宗玄公司、李欣孺應連帶給付
上訴人子○○一百萬零九千元本息，而駁回上訴人其餘之訴，兩
造各就其敗訴部分聲明不服。原審廢棄第一審判決，駁回上訴人
之訴及上訴，上訴人聲明不服；其餘第一審共同原告請求部分均
告敗訴確定）。
被上訴人則以：被上訴人卯○○等業務員與上訴人客戶保持友好
關係，係屬正常之商業交誼行為，從未向上訴人表示將會發展男
女朋友關係，上訴人如因個人因素，誤信購買一世情人等商品即
得與業務員交往，即屬動機錯誤，依法不得撤銷其意思表示。且
伊等人並無積極詐欺行為，加以「一世情人」之服務提供者即被
上訴人宗德公司確曾經購買者請求而履約，而「泛太平洋全球會
籍」之購買者亦得提出申請即可獲得旅遊折價服務：另「南寶寺
逍遙世界金寶塔」亦合法存在而得申請使用，上揭商品及服務均
屬有效可實現之契約、具有合理價額有相當對價，上訴人自無損
害可言，上訴人不得以詐欺而撤銷買賣之意思表示。而業務員從
事推銷亦無不可透過婚友機構認識上訴人，故無所謂違背善良風
俗可言。另被上訴人辰○○、未○○、酉○○、李秀年（李欣儒
）、丑○○、卯○○等七人並未書寫任何感謝信函予上訴人己○
○、辛○○、癸○○、子○○、乙○○、甲○○、戊○○、丁○
○等人，則又何能逕以認定有詐欺、或侵權行為等語，資為抗辯
。
原審將第一審所為命被上訴人給付部分予以廢棄，駁回上訴人該
部分之訴；維持第一審所為上訴人敗訴判決部分，駁回上訴人之
上訴，無非以：被上訴人丑○○、巳○○、卯○○、午○○、申
○○、酉○○、李欣孺為被上訴人宗玄公司之業務員；被上訴人
辰○○為被上訴人惠年公司之業務員；被上訴人未○○為被上訴
人瑞彬公司之業務員；第一審共同被告林淑娟為被上訴人宗德公
司之業務員。上訴人因買受一世情人、南寶寺逍遙世界金寶塔、
泛太平洋「全球會籍」旅遊卡，及貸款手續費等之金額如附表所
載。被上訴人宗德公司為「一世情人」結婚套裝產品之出賣人，
被上訴人皇品公司為「鶼鰈情深」、「尊貴一生」、「結婚護照
」之出賣人，被上訴人泛太平洋公司為泛太平洋「全球會籍」旅
遊卡之出賣人等事實，為兩造所不爭執。經查，關於「一世情緣
」、「南寶寺逍遙世界金寶塔」、「泛太平洋公司」商品販賣予
上訴人之銷售模式不外乎為：被上訴人丑○○、巳○○、卯○○
、午○○、申○○、酉○○、李欣孺均是藉由「新竹e 世紀交友
網」、「雅虎奇摩交往網站」、「詹媽媽企業社」、「生活諮詢
廣場」等性質之婚友交誼組織，而認識上訴人年輕單身適婚男性
，此為兩造所不爭執。買賣雙方男女於認識期間，雖被上訴人均
否認曾向對方表示將會發展男女朋友關係，惟觀諸雙方往來信函
之用語曖昧不明、內容甚至邀同上訴人共創未來，男女間思慕、
傾訴之情躍然紙上，遠非所謂商業交誼之行為可以比擬，甚巧被
上訴人巳○○、申○○、午○○所致被害人書信中之用字遣詞、
內容涵義竟均雷同，顯見是有計畫、有組織利用他人的情感為商
品的販售。且倘如被上訴人所稱僅為個人正當商業上與他人間之
交友情誼，則為何本件商品之銷售手法均如出一轍，致信與個別
他人信件中所製造情境均同，而上訴人間於本事件發生前均相互
不認識，惟買受本件商品之緣由卻均相同，甚有受被上訴人等業
務員詐欺之故，是顯非被害人個人出於一廂情願之想法，單純偶
發事件可比擬。似此情節下，一般人鮮不入其彀中，此與一般商
品買賣推銷中，偶而出於親友情誼之購買非同。次查，現今商品
推銷，是有不少利用孩童、老人，藉以博取他人卑憐、同情情感
而購買，此商業包裝手法雖屬商業行為自由競爭範疇ㄧ環，惟不
當然即可謂，過度濫用之商業手法均可隱蔽於商業自由競爭之保
護傘下而無限上綱。就本件言，被上訴人巳○○等人除利用本身
女性優勢魅力外，待被害人對其產生男女間特殊情誼、取得信任
後，即選定特定時點，誘騙被害人即上訴人於加害人巳○○等上
班公司地點，與公司其他同事以唱雙簧方式，虛偽業績壓力輔以
眼淚攻勢，使被害人陷於錯誤信以為真而購買本件商品，而核「
一世情緣」商品特性，購買者必有結婚準備，購買始有實益可言
，是結婚與否為被害人所著重，加害人被上訴人巳○○等人亦明
知被害人之使用目的，也為加害人本身所欲傳遞給被害人假象之
訊息。而「南寶寺逍遙世界金寶塔」、「泛太平洋旅遊卡」亦為
加害人本身欲以相同詐欺手法，迫使被害人併為購買。準此唱雙
簧方式，虛偽業績壓力輔以眼淚攻勢，以為加害人巳○○等以上
開手法使被害人之上訴人購買本件商品，實已違反交易上之誠信
原則，即為詐欺，非屬動機錯誤，而被害人即上訴人實為受加害
人詐欺陷於錯誤而為意思表示，此意思表示是有瑕疵，被害人即
上訴人主張撤銷意思表示，原無不合（惟經對造抗辯已逾一年之
除斥期間後，被害人即上訴人乃撤回）。是上訴人買受之商品契
約仍繼續存在，非無效之法律行為。按因受詐欺而為之買賣，在
經依法撤銷前，並非無效之法律行為，出賣人交付貨物而獲有請
求給付價金之債權，如其財產總額並未因此減少，即無受損害之
可言。即不能主張買受人成立侵權行為而對之請求損害賠償或依
不當得利之法則而對之請求返還所受之利益。復查，本件被害人
當初願意購買「一世情緣」產品之心態除出於好意幫忙外，另主
要在於加害人又給予被害人曖昧不明之允諾，致使被害人更加願
意購買商品，是倘加害人未給予被害人任何共組家庭之承諾，加
以被害人本身亦明知結婚需出於雙方意願始可，則倘僅止於朋友
情誼，被害人又怎會出於單方情願，即購買超出其本身資力範圍
外之產品？故而，顯見加害人對於被害人動機、緣由及使用目的
皆細知，而此亦為加害人明知並有意傳遞不實訊息所致，故加害
人巳○○等故意以詐欺方法，致使被害人限於錯誤而意思表示購
買商品，造成被害人支出如附表所示金額，上訴人依侵權行為法
則主張加害人巳○○等人負侵權行為損害賠償責任，即非無理由
。惟被上訴人榮徠公司、泛太平洋公司、宗德公司等抗辯所經銷
「一世情人」結婚套裝、「南寶寺逍遙世界金寶塔」之塔位永久
使用權狀及「全球會籍」旅遊卡之商品，均屬存在，亦有部分履
行，其中宗德公司於九十一年三月十七、三月二十三日為客戶郭
世宏、廖姿琇安排訂婚、結婚，又於九十二年一月二十三日為客
戶陳肇源、林券菲安排婚禮行程等有九件履行，並於九十二年十
一月二十五日分別與協助廠商駿達影像公司、凱莉林創意攝影工
場、皇家禮車公司訂約，提供大型畫布、謝卡、簽名綢、證書製
作、婚紗攝影、禮服、禮金、影音光碟、禮車及車彩等服務，泛
太平洋公司並與台東縣知本富野渡假村、花蓮縣怡園渡假村簽訂
合約；並提出行程表、服務使用申請書、合約書及文宣等為證，
為上訴人所不否認，雖再指摘，其佣金過高為紙上商品云云，惟
上開商品既屬存在又可履行，顯非紙上商品可比，縱其履行程度
要與上訴人所想像之程度有別，至多屬於債務不履行之問題，亦
非侵權行為損害賠償之範疇；佣金高低屬於被上訴人宗德公司、
宗玄公司、惠年公司、瑞彬公司、龍彬公司、皇品公司、南寶山
公司、榮徠公司、泛太平洋公司間之內部問題，與上訴人無關。
綜上所述，上訴人依民法第一百八十四條規定，請求被上訴人連
帶負損害賠償責任，為無理由等詞，為其判斷之基礎。
按民法第九十條之撤銷權為形成權，一經合法行使即生形成效果
，自無從再行撤回。本件上訴人乙○○、壬○○、癸○○、子○
○等於行使撤銷權，似未逾一年除斥期間（見一審卷第一宗第五
七頁至第六十頁、第一三五頁至第一三九頁、第一四二頁至第一
四七頁、第一四八頁至第一五九頁），原審未遑查明，即謂上訴
人經對造抗辯已逾一年之除斥期間後，上訴人乃撤回其撤銷意思
表示，尚屬可議。又所謂「因受詐欺而為之買賣，在經依法撤銷
前，並非無效之法律行為，出賣人交付貨物而獲有請求給付價金
之債權，如其財產總額並未因此滅少，即無受損害之可言，即不
能主張買受人成立侵權行為而對之請求損害賠償……」。旨在闡
明侵權行為以實際受有損害為其成立要件。非謂類此事件，在經
依法撤銷前，當事人縱已受有實際損害，亦不得依侵權行為法則
請求損害賠償。原審亦未查明上訴人是否已受有實際損害，即謂
：按因受詐欺而為之買賣，在經依法撤銷前，並非無效之法律行
為，出賣人交付貨物而獲有請求給付價金之債權，如其財產總額
並未因此減少，即無受損害之可言。即不能主張買受人成立侵權
行為而對之請求損害賠償或依不當得利之法則而對之請求返還所
受之利益，殊欠允洽。再者，原審既謂：上訴人依侵權行為法則
主張加害人巳○○等人負侵權行為損害賠償責任，即非無理由等
語，惟對上訴人主張慰撫金每人十萬元部分（見一審卷第一宗第
二八頁至第二九頁），均未說明其取捨意見，自有判決不備理由
之違誤。上訴論旨，指摘原判決關於其不利部分為違背法令，求
予廢棄，非無理由。
據上論結，本件上訴為有理由。依民事訴訟法第四百七十七條第
一項、第四百七十八條第二項，判決如主文。
中    華    民    國  九十七  年    六    月   十二   日
                      最高法院民事第五庭
                          審判長法官  劉  延  村
                                法官  許  澍  林
                                法官  黃  秀  得
                                法官  李  寶  堂
                                法官  童  有  德
      本件正本證明與原本無異
                                      書  記  官
中    華    民    國  九十七  年    六    月  二十四  日
                                                      V


司法院資訊處製作；財團法人民間司法改革基金會備份。
